【裁判字號】    97,交抗,523
【裁判日期】    970506
【裁判案由】    違反道路交通管理處罰條例
【裁判全文】
臺灣高等法院交通事件裁定             97年度交抗字第523號
抗  告  人  台北市交通事件裁決所
受處分人    甲○○
上列抗告人因受處分人違反道路交通管理處罰條例案件，不服臺
灣士林地方法院，中華民國97年3月21日所為裁定（97年度交聲
更 (一)字第6號），提起抗告，本院裁定如下：
    主  文
原裁定撤銷，發回臺灣士林地方法院。
    理  由
一、原裁定略以：
(一)異議人即受處分人甲○○乃中度精神障礙人士，領有身心障
    礙手冊及臺北市政府社會局核發之專用停車位識別證（證號
    ：北市社三停第054709號，有效期限101 年1 月31日）等事
    實，有受處分人提出之中華民國身心障礙手冊及專用停車位
    識別證影本各1 份附卷可佐；且經本院詢問臺北市政府社會
    局承辦人員胡美玲小姐得知，甲○○確曾向該局申請專用停
    車位識別證，並確認受處分人提出之專用停車位識別證之證
    號及有效期限屬實，係該局依據身心障礙者保護法所核發之
    專用停車位識別證無誤，此有97年2 月27日下午3 時20分本
    院公務電話記錄及個案詳細資料各1 份附卷可按，堪以認定
    為真。基此，受處分人自得使用其持有之專用停車位識別證
    或身心障礙手冊，在專用停車位停放車輛。
(二)原舉發機關固以異議人於上開時、地停放車輛時，並未將身
    心障礙者專用停車位識別證黏貼於機車車首，為其舉發之理
    由，原處分機關並據此舉發而予以裁罰。惟按道路交通管理
    處罰條例第56條第1 項第10款，係於90年1 月17日增訂，其
    立法目的，乃落實保障身心障礙者之停車權益。亦即，為避
    免不具身心障礙身分之人，擅用專為殘障者設置之停車位而
    侵害身心障礙者應有之停車權利。而有關法規解釋，除文字
    解釋外，尚有立法意旨解釋，有關上開條款所謂之「違規停
    車」，應不宜僅自字義解釋，認包含一切法律、行政規則之
    違反；實應由其增訂理由出發，而以真正侵害身心障礙者停
    車權益之違規行為為限，是以本件受處分人領有中華民國身
    心障礙手冊及專用停車位識別證之身心障礙者，則其於前揭
    時點將所有機車停放於台北市○○街1 號對面屬身心障礙專
    用停車位，核與設置殘障停車位初衷無違。雖其停車之時，
    疏未置放專用停車位識別證黏貼於機車車首處，有違身心障
    礙者專用停車位設置管理辦法第9 條規定，遭執勤員警舉發
    ，然考其立法目的，僅係供他人或執法者辨識使用身心障礙
    者專用停車位之人是否有權使用，屬簡易識別方法之一，而
    非唯一證明方法。亦即，縱駕駛人疏未將專用停車位識別證
    置放於擋風玻璃上或機車車首，亦非當然推認駕駛人無權利
    使用身心障礙者專用停車位。此由道路交通管理處罰條例並
    未針對未攜帶證件而停放於身心障礙專用停車位之情形加以
    處罰可知，道路交通管理處罰條例第56條第1 項第10款之處
    罰目的，係為避免未持有身心障礙停車證之駕駛人違規佔用
    身心障礙專用停車位，顯非為處罰未依規定放置身心障礙專
    用停車證以供查驗之身心障礙駕駛人或其家屬。從而，原處
    分機關自不得以受處分人未依規定放置身心障礙者專用停車
    位識別證，作為本件處罰之唯一依據。
(三)從而，原處分機關認定受處分人於前開時、地，有在身心障
    礙專用停車位違規停車之行為，並依據首開道路交通管理處
    罰條例之規定，作成罰鍰1 千2 百元之裁決，容有未洽。受
    處分人聲明異議為有理由，自應由本院將原處分撤銷，改諭
    知受處分人不罰，以資適法。
二、抗告意旨詳如抗告狀所載（如附件）。
三、按汽車駕駛人於身心障礙專用停車位違規停車者，處600 以
    上1200元以下罰鍰，道路交通管理處罰條例第89條前段、第
    56條第1項第10款分別定有明文。又使用身心障礙者專用停
    車位者，除掛有專用牌照之車輛外，應將專用停車位識別證
    置於汽車擋風玻璃明顯處或黏貼於機車車首，以供查核檢驗
    ；違規佔用路邊停車場專用停車位者，由交通勤務警察、依
    法令執行交通稽查任務人員或交通助理人員依道路交通管理
    處罰條例第56條規定辦理，為身心障礙者專用停車位設置管
    理辦法第9條、第14條第1項所明定。而上該身心障礙者專用
    停車位設置管理辦法，係依身心障礙者保護法第48條第2項
    規定，授權主管機關會同相關單位訂定。
四、經查：受處分人指其所有之上揭車輛確實具有使用身心障礙
    專用停車位之資格，固有其提出中華民國身心障礙手冊及專
    用停車位識別證影本在卷可資佐證，惟受處分人對於上揭時
    地未懸掛停車識別證，而於身心障礙專用停車位停車之事實
    ，並無異議，僅辯稱上開時間因急忙外出，疏於攜帶殘障專
    用停車識別證，並忘記放置機車上，而遭舉發裁罰云云，縱
    認非虛，其行為似已違反規定。而依交通管理處罰條例第89
    條規定：「汽車駕駛人於身心障礙車輛殘障車位違規停車者
    …」，並非規定：「不具身心障礙者身分者違規停放身心障
    礙停車位者…」，顯然立法者並不以汽車駕駛人實質上是否
    具身心障礙身分為必要，且具有身心障礙身分者，未依規定
    請領相關識別證亦不當然取得該停車位之使用資格，此觀身
    心障疑者保護法第48條規定：「…非領有專用停車位識別證
    明之身心障礙者或其家屬，不得違規佔用。…」甚明。而執
    司交通秩序之員警就停放之車輛，亦無法一一查認其是否具
    有相關資格，果執勤員警需一一查核車籍、函詢相關單位，
    該未懸掛身心障礙專用停車位識別證者是否取得資格，勢必
    力有未逮，亦屬苛求。且依前揭法律規定使用身心障礙停車
    位者，除身心障礙者本人，尚包括其家屬，故以該識別證以
    判斷權利有無，除便利警方查核，不失為客觀標準，抑且符
    合享受特別權利者，亦應盡其基本義務之公平原則。再查道
    路交通管理處罰條例對於「無照駕駛」及「有駕駛執照但未
    隨身攜帶」者，雖有不同之處罰規定 (參見道路交通管理處
    罰條例第21條第1項第1款、第25條第3款)，惟該等行為執法
    員警尚得現場查驗證照有無，然本件違規停車行為，並無從
    現場查驗，自難相提並論。綜上，本件處分機關指摘原裁定
    不當，尚非全無理由，自應由本院將原裁定撤銷，發回原審
    法院更為審理，以資詳實，用昭折服。
據上論結，應依道路交通案件處理辦法第26條，刑事訴訟法第41
3條前段，裁定如主文。
中    華    民    國    97    年     5    月     6    日
                    刑事第一庭審判長法  官  葉騰瑞
                                    法  官  王炳梁
                                    法  官  莊明彰
以上正本證明與原本無異。
不得再抗告。
                                    書記官  吳金來
中    華    民    國    97    年     5    月     6    日


司法院資訊處製作；財團法人民間司法改革基金會備份。
